臺灣臺北地方法院刑事裁定　　　　　 93年度再更(一)字第1號
聲　請　人　臺灣臺北地方法院檢察署檢察官
被　　　告　甲○○
上列被告因違反毒品危害防制條例案件，經檢察官聲請施以強制
戒治（九十一年度聲戒字第一一一號），經本院於中華民國九十
一年三月二十九日以九十一年度毒聲字第六三五號裁定被告令入
戒治處所施以強制戒治一年，嗣因被告聲請重新審理，經本院於
九十三年五月七日以九十三年度聲再字第十一號裁定准予重新審
理，並於九十三年七月三十日以九十三年度再字第二號裁定駁回
檢察官強制戒治之聲請，檢察官不服提出抗告，經臺灣高等法院
於九十三年九月三日以九十三年度抗字第五一五號撤銷原裁定，
發回本院，本院更為裁定如下：
    主      文
聲請駁回。
    理      由
一、聲請意旨略以：被告甲○○因涉嫌施用毒品，經依本院九十
    一年度毒聲字第一五號裁定送勒戒處所觀察、勒戒後，認有
    繼續施用毒品傾向，有臺灣臺北看守所民國九十一年三月十
    四日有無繼續施用毒品傾向證明書一紙在卷可稽，爰依毒品
    危害防制條例第二十條第二項之規定聲請裁定令入戒治處所
    施以強制戒治等語。
二、查被告前因麻藥案件，於假釋交付保護管束期間內之九十年
    一月十九日前往臺灣臺北地方法院檢察署向該署觀護人報到
    ，並依指示前往採尿室進行例行採尿，該尿液經送請臺灣尖
    端先進生技醫藥股份有限公司檢驗呈現嗎啡反應，經檢察官
    聲請送觀察、勒戒，經本院以九十一年度毒聲字第一五號裁
    定應予觀察、勒戒，嗣因經評定有繼續施用毒品傾向，經本
    院依檢察官之聲請於九十一年三月二十九日以九十一年度毒
    聲字第六三五號裁定施以強制戒治，並經本院於九十一年九
    月十七日以九十一年度毒聲字第一八九七號裁定停止戒治，
    所餘戒治期間交付保護管束。惟被告嗣於九十三年一月間以
    前揭尿液並非伊所排放等情，依新修正毒品危害防制條例第
    二十條之一規定，就前揭已確定之觀察勒戒及強制戒治裁定
    聲請重新審理，經本院於九十三年五月七日以九十三年度聲
    再字第八、十一號裁定本院九十一年度毒聲字第一五號觀察
    勒戒裁定、九十一年度毒聲字第六三五號強制戒治裁定均重
    新審理，並於九十三年七月三十日分別以九十三年度再字第
    一號、再字第二號裁定駁回原檢察官關於觀察勒戒及強制戒
    治之聲請，檢察官就該二裁定均表不服提起抗告，臺灣高等
    法院於九十三年九月三日以九十三年度抗字第五一四號裁定
    駁回檢察官關於觀察勒戒部分之抗告而確定，惟關於強制戒
    治部分，則認為檢察官之抗告為有理由，另於同日以九十三
    年度抗字第五一五號裁定撤銷本院九十三年度再字第二號裁
    定，發回本院更為裁定。以上各情，有各該卷宗可稽。是本
    件應審酌之範圍，即為檢察官原先對被告強制戒治之聲請（
    九十一年度聲戒字第一一一號）有無理由，合先敘明。
三、按犯罪事實應依證據認定之，無證據不得認定其犯罪事實，
    刑事訴訟法第一百五十四條第二項定有明文。本件檢察官聲
    請裁定令被告入戒治處所施以強制戒治，無非係以被告於九
    十年十一月十九日至臺灣臺北地方法院檢察署執行保護管束
    程序依法採尿送驗時，其尿液呈現毒品陽性反應，而經本院
    以九十一年度毒聲字第十五號裁定送勒戒處所觀察、勒戒後
    ，認有繼續施用毒品傾向等情，為其論據。訊據被告堅詞否
    認有施用毒品犯行，辯稱該日前往地檢署接受採尿員採尿，
    僅排放些許尿液後即無尿意，而暫時離開採尿室約二個鐘頭
    ，返回採尿室後因仍無尿意，即將採尿員拿過來的尿液簽名
    封緘，而不確定是否為先前排放之同一瓶尿液，伊當時已無
    施用毒品，豈知驗尿報告竟有毒品反應，該尿液應非伊所排
    放等語。經查：
  (一)本件被告先前依檢察官及法院之要求所排放採集之尿液有三
    份，一為被告於九十年十一月十九日保護管束期間內於臺灣
    臺北地方法院檢察署採尿室採集之尿液（尿液檢體編號為二
    一六三號，保管編號為九十一年藍保管字第二二三三號，以
    下簡稱編號檢體），一為被告於九十一年十月八日在嘉義
    監獄採集之尿液（九十一年綠保管字第二二四九號，以下簡
    稱編號檢體），一為臺灣臺北地方法院檢察署書記官於九
    十三年三月十一日前往嘉義監獄對被告所採集（以下簡稱編
    號檢體），另於九十三年三月三日經本院囑託嘉義地方法
    院檢察署檢察官當庭抽取採集被告之血液（以下簡稱編號
    檢體）。
  (二)前將上揭各該檢體送請法務部調查局檢驗其DNA結果，認為
    、尿液不可能為同一人所排放（見調查局九十一年十二
    月十一日調科肆字第○九一二三○六一九九○鑑定通知書）
    ，而比對與、，認該三瓶尿液均為不同之人所排放（
    見調查局九十三年四月十二日調科肆字第○九三○○一一六
    六六○鑑定通知書）；另比對與、，認該血液與
    、兩瓶尿液皆不可能為同一人或同一母系血緣關係者所排
    放（見調查局九十三年四月二十日調科肆字第○九三○○一
    五七○七○鑑定通知書）。雖前開編號之尿液因已於九十
    二年十月二日銷燬在案而無從調取再行送驗，有本院九十三
    年十一月二十四日公務電話紀錄可稽，惟經本院於九十四年
    一月十日傳喚被告到庭，命其親自排放採集尿液二瓶並按捺
    指印，經將二瓶尿液分別送請法務部調查局及內政部警政署
    刑事警察局進行人類遺傳因子粒腺體DNA鑑定，及將被告當
    庭按捺之指印送請刑事警察局鑑定指紋，法務部調查局之鑑
    定結果仍認為該尿液之粒腺體DNA式HVI、HVII段序列與前揭
    編號血液檢體之相對應段序列皆相符，其二者同屬一人或
    其同母系之人之機率達百分之九十九點八七二六以上（見調
    查局九十四年三月四日調科肆字第○九四○○○五二六八○
    號鑑定通知書）。內政部警政署刑事警察局亦認為：經以粒
    腺體序列比對結果，甲○○尿液粒腺體DNA序列與法務部調
    查局九十一年十二月十一日調科肆字第○九一二三○六一九
    九○鑑定通知書所示編號、尿液檢體粒腺體DNA序列不
    同，可排除、尿液DNA來自甲○○；甲○○尿液粒腺體
    DNA序列與法務部調查局九十三年四月十二日調科肆字第○
    九三○○一一六六六○鑑定通知書所示之尿液及九十三年
    四月二十日調科肆字第○九三○○一五七○七○鑑定通知書
    所示之血液粒腺體DNA序列相同，研判應來自同一人或母
    系關係者（見內政部警政署刑事警察局九十四年六月十七日
    刑醫字第○九四○○一四九八八號鑑驗書），並認筆錄上指
    紋二枚經輸入電腦系統比對，分別與該局檔存甲○○指紋卡
    左拇指、右拇指指紋相符（見內政部警政署刑事警察局九十
    四年一月二十七日刑紋字第○九四○○一六五二一號鑑驗書
    ）。
  (三)又依人類遺傳因子粒腺體DNA（mtDNA）式序列鑑定法所為之
    毒品吸食案件尿液證物鑑定（尿液是否為某人排放之比對）
    ，應用於同一母系血緣關係鑑定上，其準確機率平均為百分
    之九十九點八五八，誤差機率平均為百分之零點一四二，有
    法務部調查局九十三年十一月十日調科肆字第○九三○○四
    四一○七○號函及該局粒腺體DNA序列鑑定法說明一份在卷
    可稽。另除於罹患粒腺體DNA變異疾病之情形下，同一人在
    不同時間排放之二份尿液之粒腺體DNA（mtDNA）式序列有可
    能不相同外，短時間同一人所排放之二份尿液之粒腺體DNA
    （mtDNA）式序列應皆相同，且除同一人身上細胞內存在有
    一種以上不同粒腺體DNA型別之情形（稱為異質現象）外，
    一般健康之人其尿液與血液細胞之粒腺體DNA絕大部分有著
    相同序列，本案甲○○尿液、血液未見有粒腺體DNA異質現
    象，亦有該局九十四年三月四日調科肆字第○九四○○○五
    二六八○號鑑定通知書附卷可參。內政部警政署刑事警察局
    亦認為：理論上同一人之體細胞內粒腺體序列應完全相同，
    不會因時間長短及樣本種類不同（如血液及尿液）而變化，
    但仍有文獻指出同一人之不同部位序列些微差至或有異質現
    象，唯此類差異極微不致發生鑑定結論不相符而排除之情形
    ，亦有該局九十四年六月十七日刑醫字第○九四○○一四九
    八八號鑑驗書可憑。足見本院於九十四年一月十日所採集而
    確定為被告本人排放之尿液，經鑑定其DNA粒腺體序列與前
    揭編號尿液、血液序列相符，係出於同一人，惟足以排
    除編號、尿液係出於被告之可能性，且被告之血液、尿
    液中並無存有一種以上不同粒腺體DNA型別之異質現象情形
    ，若為本人親自排放，不論為尿液或血液，其各次檢體之粒
    腺體DNA（mtDNA）式序列均應相同；參以目前以人類遺傳因
    子粒腺體DNA（mtDNA）式序列鑑定法所為之毒品吸食案件尿
    液證物鑑定（尿液是否為某人排放之比對），其準確機率平
    均高達百分之九十九以上，則本件編號之尿液並非被告本
    人所排放一節，自可確定無誤。
四、綜上各情，本件依歷次鑑定結果，均認為前揭編號之尿液
    其粒腺體DNA（mtDNA）序列與被告本人之尿液粒腺體DNA 序
    列，有所不同，足見該編號尿液並非被告所排放。至於被
    告告發臺灣臺北地方法院檢察署採尿室採尿員陳鐵生以他人
    尿液充作被告尿液、涉嫌瀆職一案，雖經該署檢察官以九十
    二年度偵字第七八七七號為不起訴處分確定，惟僅係查無被
    告指稱陳鐵生犯罪之實據，至於何以被告於該署採尿室採集
    之尿液及於九十一年十月八日在嘉義監獄採集之尿液均非被
    告本人所排放，其可能性甚多，然究不能以該非被告排放之
    尿液遽繩其施用毒品犯罪。原檢察官據以聲請強制戒治之尿
    液檢驗報告，其尿液檢體既非被告所排放，顯難作為被告施
    用毒品犯行之證據，本件復查無其他積極證據足認被告確有
    聲請意旨所指施用毒品犯行，從而檢察官以被告施用毒品，
    聲請本院裁定令入戒治處所施以強制戒治，為無理由，應予
    駁回。
五、據上論斷，應依刑事訴訟法第二百二十條，裁定如主文。
中　　華　　民　　國　　94　　年　　11　　月　　9 　　日
　　　　　　　　　刑事第十一庭  法　官　林庚棟
以上正本證明與原本無異。
如不服本裁定，應於送達後五日內，向本院提出抗告狀。
　　　　　　　　　　　　　　　　書記官　殷玉芬
中　　華　　民　　國　　94　　年　　11　　月　  　　　日
